【裁判字號】    97,上訴,388
【裁判日期】    970527
【裁判案由】    違反槍砲彈藥刀械管制條例
【裁判全文】
臺灣高等法院臺南分院刑事判決         97年度上訴字第388號
上  訴  人
即  被  告  甲○○
                    現於臺灣屏東監獄
指定辯護人  本院公設辯護人  乙○○
上列上訴人因違反槍砲彈藥刀械管制條例案件，不服臺灣台南地
方法院95年度訴緝字第37號中華民國96年6月12日第一審判決（
起訴案號：臺灣台南地方法院檢察署94年度偵緝字第619號），
提起上訴，本院判決如下：
    主  文
原判決撤銷。
甲○○無罪。
    理  由
壹、公訴意旨略以：被告甲○○明知可發射子彈具有殺傷力之改
    造手槍為管制物品，非經中央主管機關許可，不得擅自持有
    ，竟於不詳時間，以不詳方式取得仿ＢＥＲＥＴＴＡ廠九二
    ＦＳ型半自動手槍製造之改造手槍共二枝（槍枝管制編號分
    別為0000000000號、0000000000號，含彈匣共二個），並自
    斯時起，未經許可而擅自持有上開改造手槍二枝，且將上揭
    改造手槍二枝連同玩具子彈十二顆、金屬棒狀物四支（二支
    為一字型、長各約四公分，二支為Ｌ字型、長各約四‧五公
    分、五公分、底均約一‧五公分，起訴書誤載為改造槍械工
    具四支）等物，均藏放於臺北境內某不知情友人住處內。民
    國93年9月1日晚上，甲○○駕駛其於高雄所承租之車牌號碼
    ＺＰ─7482號自用小客車，邀同友人陳建彰由屏東共赴臺北
    ，陳建彰遂攜同女友吳姿儀與甲○○一同北上。三人於翌日
    （9月2日）凌晨抵達臺北後，即投宿於甲○○之前揭友人住
    處。93年9月2日某時許，甲○○自該處將其所持有之上揭改
    造手槍二枝連同玩具子彈十二顆、金屬棒狀物四支（以一棉
    套包覆）均藏放於一黑色手提包內，連同其所有其他物品均
    搬運至前揭自用小客車中，且於同日晚上，委交知情之陳建
    彰收受，並將前揭自用小客車連同車上物品駛回屏東，自己
    則自臺北縣土城市某處駕駛其所有以女友劉怡君名義登記之
    車牌號碼號3315─ＦＤ號自用小客車南下。嗣於93年9月3日
    上午，陳建彰、吳姿儀、孫文正三人共同駕駛前揭自用小客
    車南下，於同日上午10時50分許，行經高速公路國道三號南
    向317公里處之際，因超速遇警攔查，陳建彰趁隙將前揭黑
    色手提包（內含前揭改造手槍二枝、子彈十二顆、金屬棒狀
    物四支、棉套一個等物）丟至前揭自用小客車下方（陳建彰
    所涉違反槍砲彈藥刀械管制條例案件業經臺灣高雄地方法院
    另案判決），而為警於前揭自用小客車下方起出黑色手提包
    一只，內含改造手槍二枝（含彈匣二個）、子彈十二顆（經
    鑑定不據殺傷力）、金屬棒狀物四支（起訴書載為改造槍械
    工具四支）、棉套一個等物，因認被告涉犯修正前槍砲彈藥
    刀械管制條例第11條第4項之未經許可持有改造槍枝罪嫌。
貳、證據能力方面：
一、證據能力，乃證據資料容許為訴訟上證明之資格，屬證據之
    形式上資格要件；至證據之證明力，則為證據之憑信性及對
    於要證事實之實質上的證明價值。證據資料必須具有證據能
    力，容許為訴訟上之證明，並在審判期日合法調查後，始有
    證明力可言，而得為法院評價之對象。又法律之解釋不能逾
    越法律之明文規定，此為解釋法律之大原則。刑事訴訟法第
    一百五十四條第二項規定：「犯罪事實應依證據認定之，無
    證據不得認定犯罪事實。」，第155條第2項規定：「無證據
    能力、未經合法調查之證據，不得作為判斷之依據。」，則
    犯罪事實自應憑法律規定有證據能力之證據認定之，而被告
    以外之人於審判外之言詞或書面陳述，除法律有規定者外，
    不得作為證據，刑事訴訟法第159條第1項亦規定甚明。是證
    人以聞自原始證人在審判外之陳述作為內容之陳述，純屬傳
    聞之詞，其既未親自聞見或經歷其所陳述之事實，法院縱令
    於審判期日對其訊問，或由被告對其詰問，亦無從擔保其陳
    述內容之真實性，不得任意擴張解釋證人之傳聞陳述具有證
    據能力。
二、經查，證人吳姿儀於原審95年12月12日審理中具結證稱：「
    （本件查獲的槍彈是何人的？）我不知道。」、「（你曾經
    在警詢說槍彈是被告的？）是陳建彰跟我講的。」、「（你
    在偵訊也說槍彈是被告的？）是的。」、「（為何知道槍彈
    是被告的？）因為是陳建彰跟我講的。」、「（他何時講的
    ？）就是在警方攔檢時查獲時講的。」（原審訴緝字卷第11
    6至118頁），又證人孫文正於同日審理時亦證稱：「（本件
    查獲之槍枝是誰的?）我不確定。因為我與被告不熟，陳建
    彰是我朋友，他們三人去台北，我去台中玩，證人陳建彰叫
    我去台北與他們會合去台北玩，所以就開這部車子一起回來
    。（你曾經在警局說槍枝是被告的?）我是聽證人陳建彰說
    的。」（原審訴緝字卷第第111-112頁），依據上開證言證
    人孫文正、吳姿儀顯未親自見聞被告持有扣案槍枝之事實，
    ，從而證人吳姿儀、孫文正於警詢、偵查及原審審理中，分
    別轉述證人陳建彰向彼等「陳述被告持有手槍及子彈之供述
    各情」，均屬「傳聞陳述」，揆諸前開說明，證人吳姿儀、
    孫文正2人就「關於扣案槍枝為被告甲○○所有之證言」部
    份應認無證據能力。
參、按犯罪事實應依證據認定之，無證據不得認定犯罪事實；又
    不能證明被告犯罪者，應諭知無罪之判決，刑事訴訟法第一
    百五十四條第二項、第三百零一條第一項分別定有明文。又
    認定不利於被告之事實，須依積極證據，茍積極證據不足為
    不利於被告事實之認定時，即應為有利於被告之認定，更不
    必有何有利之證據。此之所謂證據，須確屬能為被告有罪之
    證明，而無瑕疵可指者，始足當之；再者，犯罪事實之認定
    ，應憑證據，所謂證據，須適於為被告犯罪事實之證明者，
    始得採為斷罪資料，如未能發現相當證據，或證據不足以證
    明，自不能以推測或擬制之方法以為裁判基礎；又所謂認定
    犯罪事實所憑之證據，雖不以直接證據為限，間接證據亦包
    括在內，然而無論直接或間接證據，其為訴訟上之證明，須
    於通常一般人均不致有所懷疑，而得確信其為真實之程度，
    始得據之為有罪之認定，若其關於被告是否犯罪之證明未能
    達此程度，而有合理性懷疑之存在，致使無從形成有罪之確
    信，根據「罪證有疑，利於被告」之證據法則，即不得遽為
    不利被告之認定（最高法院分別著有29年上字第3105號、30
    年上字第816號、40年台上字第86號、53年台上字第2750號
    、76年台上字第4986號判例可資參照）。
肆、公訴意旨認被告涉犯上開未經許可持有改造槍枝罪嫌，無非
    係以被告及證人陳建彰、吳姿儀、孫文正之警詢及偵查中經
    具結之證述筆錄、及扣案之改造手槍2支，及子彈12顆，內
    政部警政署刑事警察局93年10月8日刑鑑字第0930185244號
    槍彈鑑定書等為其依據。訊據被告甲○○固不否認於上開時
    地承租車牌號碼ＺＰ─七四八二號自用小客車，並邀同陳建
    彰共赴臺北等情，惟矢口否認有何持有具殺傷力之改造手槍
    二枝之犯行，辯稱：前揭自用小客車雖係伊承租，但伊開到
    臺北後，就開自己的車子回高雄，並請陳建彰幫伊將前揭租
    用之自用小客車開回高雄，伊沒有請陳建彰、吳姿儀幫我搬
    家，扣到之槍枝等物均非伊所有云云。
伍、經查：
一、證人陳建彰、吳姿儀（乃陳建彰之女友）、孫文正三人於92
    年9月3日上午共同駕駛被告所承租之車牌號碼ＺＰ─7482號
    自用小客車南下，於同日上午10時50分許，行經高速公路國
    道三號南向317公里處之際，因超速為警攔獲，而於前揭自
    用小客車下方起出黑色手提包一只，內含改造手槍2枝（含
    彈匣2個）、子彈12顆、金屬棒狀物4支（起訴書載為改造槍
    械工具4支）、棉套一個等物等情，業據證人陳建彰於審理
    中證述綦詳（原審訴緝字卷第112至115頁），並有扣押物品
    清單在卷可稽（原審訴字卷第22至24頁），則系爭槍枝、及
    子彈於警方查獲當時，確係在證人陳建彰持有中之事實，應
    堪認定。又扣案之槍枝2枝及子彈12顆經送請內政部警政署
    刑事警察局以性能檢驗法及試射法鑑驗結果，認送鑑槍枝2
    枝中，其中1枝（槍枝管制編號0000000000號，含彈匣1個）
    係由仿ＢＥＲＥＴＴＡ廠九二ＦＳ型半自動手槍製造之玩具
    手槍換裝土造金屬槍管而成之改造手槍，機械性能良好，可
    擊發適用子彈，認具殺傷力，另一枝（槍枝管制編號000000
    0000號，含彈匣一個）係由仿ＢＥＲＥＴＴＡ廠九二ＦＳ型
    半自動手槍製造之玩具手槍換裝土造金屬槍管而成之改造手
    槍，機械性能良好，可擊發適用子彈，認具殺傷力；而送鑑
    子彈12顆，認均係玩具金屬彈殼。此有該局93年10月8日刑
    鑑字第0930185244號槍彈鑑定書在卷可稽（93年度偵字第92
    25號卷第51至55頁）。準此可知，扣案改造手槍二枝均具殺
    傷力，扣案子彈12顆均不具殺傷力。且為被告所不爭執，此
    部分之事實均堪信為真實。
二、
  (1)又證人陳建彰因本案另經臺灣高雄地方法院檢察署檢察官以
    陳建彰涉嫌持有上開改造槍枝2枝為由，以94年度偵字第165
    52號提起公訴（原審訴緝字卷第44至45頁），經臺灣高雄地
    方法院以94年度訴字第3319號受理該案後，陳建彰於該案94
    年10月24日準備程序及95年1月17日、同年5月16日審理程序
    中均否認知悉扣案包包內裝有上揭槍枝，於96年1月22日準
    備程序及審理程序中則改口坦承知悉而持有改造槍枝之事實
    ，並經該院於96年2月12日以94年度訴字第3319號判決判處
    有期徒刑1年2月，併科罰金新臺幣十萬元，此有臺灣高雄地
    方法院所檢送之該案全部筆錄及判決書在卷可稽（原審訴緝
    字卷第214至253頁）。從而證人就「系爭槍枝、子彈、係其
    或他人所有」此節之證述，既然有為自身脫罪而為「係他人
    寄放」此種虛偽證述之可能性存在，則是否可遽予採信為真
    實，即有可疑，仍應綜合卷內其他證據予以審認。
  (2)證人陳建彰於偵查、審理中之供述前後證述不一，顯無足採
    ：
  證人陳建彰於偵查中具結證稱：「 (槍彈及改造工具是誰所
    有？如何放在車上？)都是甲○○，我們一起開車去北部玩
    ，再一起回來，他開一台，我開一台，後來中途走丟，約在
    高速公路見面。槍彈及改造工具的背包，是在台北要離開時
    ，他放在這部車上，叫我看一下但不要亂動。」等語 (偵卷
    第38頁)，嗣於原審審理時則證稱：「（何時發現車上有包
    包？）我在臺北時是我開車，被告甲○○坐在副駕駛座，後
    來要去土城，因為我對土城的路不熟，所以要去臺北土城的
    路上就由被告甲○○開車，換我坐副駕駛座，當時我就看到
    這個包包放在副駕駛座，因為當時車上很多包包，所以我也
    沒有問甲○○。到了土城時，被告甲○○下車去開他本人的
    車子，我當時有問他你有包包 (扣案包包)為何不帶走，他
    說袋子裡面有藥，如果我們需要的話，可以拿出來施用，車
    子到台中時，我是怕被查到毒品，所以才丟包。」、「…，
    我在台北被告甲○○的住處，曾看過被告甲○○在收東西時
    曾拿出槍來，但是我不知道他放槍在哪個包包，所以孫文正
    上車時，我有告訴孫文正槍枝的事。」等語 (原審卷第136
    、137頁)，足見證人陳建彰對於知悉被告持有槍枝之時間及
    地點，以及如何知悉等情節，前後供述不一，已有可議。
  抑且關於如何查獲被告之過程，證人陳建彰於原審證稱：「
    案發時我想毒品的部分，我承擔就好了，後來是被告甲○○
    在我們出事後，找不到我們的人，才打電話來，問說我要將
    開車去哪裡，我不敢說我出事了，因為當時是警察接聽的，
    他還向警察說是否因為車上有槍我們想私吞，警察一聽才約
    被告甲○○在南投休息站」等語（原審卷第137頁），核與
    證人即查獲警員羅俊銘、馬善武於審理中證述：「（你們如
    何抓到被告甲○○?）因為他們三人都推說槍彈是被告甲○
    ○的，於是我們透過陳建彰與被告甲○○電話聯絡，是由陳
    建彰打電話給被告甲○○，我們有要求陳建彰先不要提到槍
    彈的事情，所以當時在電話中並沒有提到槍彈的事情，只有
    跟他約到東山休息站，但被告甲○○一直都沒有來，後來再
    約在古坑服務區，我們帶著陳建彰到該處，但是也沒有碰上
    被告甲○○，我們就繼續北上找，在南投服務區就看到被告
    甲○○的車子，於是就請他到我們的辨公室來。」等情節有
    別（原審卷第165至168頁）。
  (3)綜合以上可疑之事證，本院認為證人陳建彰證稱：系爭槍彈
    係被告所有等情，顯有諸多不合理之處，而無法遽予採信。
三、至關於扣案槍枝及鑑定報告書僅可認扣案之槍枝均具殺傷力
    ，仍無法證明系爭扣案槍枝，屬被告甲○○所有。至證人孫
    文證及吳姿儀之證詞，因屬傳聞證詞，並無證據能力，已如
    前述。
陸、綜上所述，依檢察官所舉之證據，尚不足證明被告有本案罪
    行，此外復查無其他積極證據證明被告確有本案犯行，揆諸
    前揭說明及判例意旨，自應對被告為無罪之判決。原審未予
    詳查，遽認被告係犯修正前槍砲彈藥刀械管制條例第11條第
    4項之未經許可持有改造槍枝罪，而為有罪之判決，自有不
    當。被告上訴否認犯罪，為有理由，自應由本院將原判決予
    以撤銷改判，並為被告無罪判決之諭知。
柒、據上論結，應依刑事訴訟法第369條第1項前段、第364條、
    第301條第1項，判決如主文。
本案經檢察官羅清溪到庭執行職務。
中    華    民    國    97    年    5     月    27    日
                  刑事第四庭  審判長法  官  吳志誠
                                    法  官  陳珍如
                                    法  官  羅心芳
以上正本證明與原本無異。
檢察官如不服本判決應於收受本判決後十日內向本院提出上訴書
，其未敘述上訴理由者並得於提起上訴後十日內向本院補提理由
書。
                                    書記官  蔡振豐
中    華    民    國    97    年    5     月    29    日


司法院資訊處製作；財團法人民間司法改革基金會備份。
